【裁判字號】    99,訴,1043
【裁判日期】    991230
【裁判案由】    給付違約金等
【裁判全文】
臺灣桃園地方法院民事判決              99年度訴字第1043號
原      告  百年康股份有限公司
法定代理人  王永龍
訴訟代理人  李美寬律師
被      告  尚榮國際有限公司
法定代理人  曹敏浩
訴訟代理人  李銘洲律師
上列當事人間請求給付違約金等事件，於民國99年12月13日辯論
終結，本院判決如下：
    主      文
被告應給付原告新台幣捌萬零柒佰拾捌元，及自民國九十九年
七月二十三日起至清償日止，按週年利率百分之五計算之利息。
原告其餘之訴駁回。
訴訟費用由被告負擔二十分之一，餘由原告負擔。
本判決第一項於原告以新臺幣貳萬柒仟元為被告供擔保後，得假
執行。但被告如以新台幣捌萬零柒佰拾捌元為原告預供擔保，
得免為假執行。
原告其餘假執行之聲請駁回。
    事實及理由
壹、程序方面：
    按訴狀送達後，原告不得將原訴變更或追加他訴。但擴張或
    縮減應受判決事項之聲明者，不在此限，民事訴訟法第255
    條第1 項第3 款定有明文。經查，本件原告原提起民事訴訟
    時，請求被告應給付原告新台幣（下同）1,580,738 元，及
    自民國96年9 月1 日起至清償日止，按年息5%計算之利息。
    嗣於99年10月6 日言詞辯論期日時，當庭變更聲明為：被告
    應給付原告1,580,738 元，及自起訴狀繕本送達翌日起至清
    償日止，按年息5%計算之利息。核屬減縮應受判決事項之聲
    明，揆諸上開法條所示，尚無不合，應予准許。
貳、實體事項：
一、本件原告主張：
（一）兩造於95年12月19日曾簽訂授權合約書，由被告授權原告
      為其所生產之所有產品在日本及韓國之獨家總代理，被告
      並同意於該授權合約書有效期間（即2006年11月20日至20
      08年11月20日）內不再授權其他第三人及被告自行銷售。
      嗣原告於96年9 月間向被告購買SY-089美膚儀共1,200 套
      ，被告已依約交付貨品，惟原告尚餘欠被告貨款419,262
      元未為給付，被告遂向法院對原告提起給付貨款訴訟，而
      經臺灣台北地方法院（下稱台北地院）97年度北簡字第25
      925 號判決認定被告確實有違反兩造授權合約書之約定，
      未將日本客戶之詢價交由原告處理之情形，且該判決進而
      認定原告主張被告違反兩造授權合約書第1 條約定，應負
      擔原告所造成相關處理事務費用之損失，每月以10萬元計
      ，另應支付50萬元之懲罰性違約金，並以上開金額主張與
      被告請求之貨款抵銷，應屬有據。惟被告不服該判決依法
      提起上訴，業經台北地院以98年度簡上字第217 號判決上
      訴駁回，嗣被告提起再審亦經台北地院以98年度再易字第
      3 號判決駁回再審之訴。從而，原告於96年9 月間發現被
      告違反授權合約書之約定，爰依授權合約書第1 、2 條約
      定，原告得向被告請求因此所造成相關處理事務費用之損
      失，每月以10萬元計，自96年9 月起算至97年11月（授權
      合約終止月份）止，被告應賠償原告150 萬元，另被告應
      支付50萬元之違約金予原告，故被告應賠償原告之金額總
      計為200 萬元，而原告前於96年9 月間向被告購買SY-089
      美膚儀1,200 套尚餘欠被告貨款419,262 元，經原告以上
      開金額主張與被告請求之貨款抵銷，故被告尚應賠償原告
      1,580,738 元。
（二）台北地院98年度簡上字第217 號判決已認定被告確實有違
      反系爭授權合約書約定，未將日本客戶之詢價、外銷等業
      務交由原告處理。另被告負責人曹敏浩於2008年1 月24日
      寄予吉田之電子郵件內容「Dear吉田小姐，謝謝我們會按
      貴公司要求寄出，但是請明確告知匯款情形，不然會延誤
      出貨敬請配合」，及在原告已因被告違約而停止於日本銷
      售系爭美容儀器後，竟能於2008年5 月22日至日本購得系
      爭美容儀器等情觀之，被告勢必自行或授權他人銷售系爭
      美容儀器產品。至於被告究於系爭合約存續期間銷售多少
      系爭美容儀器產品，此乃被告商業交易行為，相關契約及
      銷售報表均存於被告處，原告無法提出確切數字。惟依最
      高法院49年台上字第807 號、51年台上字第19號判例意旨
      ，縱原告無法提出被告於系爭授權合約存續期間違約自行
      或授權他人銷售系爭美容儀器產品所獲得之利潤，然原告
      既已提出所受損害之金額，自足以作為審酌違約金金額之
      依據。
（三）兩造所約定之違約金並未過高，原告與被告簽訂授權合約
      書後，即開始積極為被告所生產之產品進行拓展銷售業務
      ，先後於2007年3 月27日、5 月1 日、5 月6 日及7 月1
      日分別至日、韓等地參與健康博覽會、東京美容展及當地
      客戶辦訪等行程，支出高達602,238 元之費用，且原告並
      成立處理系爭產品於日、韓地區銷售之業務部門，而支出
      租金、員工薪資等固定必要費用高達4,830,320 元，又原
      告於簽立授權合約書後每月向被告下單訂購美容儀器1,20
      0 台（每台成本825 元），原告共支出成本99萬元，而原
      告向日本地區報價每台價格為日幣3,600 元（以0.37匯率
      計算，折合新台幣1,332 元），故每月銷售金額為1,598,
      400 元，扣除成本後每月可得利潤608,400 元，若被告依
      約履行，則原告自2007 年11 月起至合約屆滿日2008年11
      月（共計13個月），本可獲利高達7,909,200 元，卻因被
      告違約而無法獲得前開利益，此損害額自應由被告負責賠
      償。從而，原告因被告違約致受有積極損害5,432,558 元
      及所失利益7,909,200 元，計損害高達13,341,758元，而
      原告現僅請求200 萬元之違約金，相較於原告實際所受之
      損害，自無過高之虞。並聲明：被告應給付原告
      1,580,738 元，及自起訴狀繕本送達翌日起至清償日止，
      按年息5%計算之利息。願供擔保，請准宣告假執行。
二、被告則以：
（一）原告所引用前案給付貨款事件之確定判決理由雖謂「被上
      訴人主張上訴人違反系爭契約第1 條約定，應負擔被上訴
      人公司所造成相關處理費用之損失，每月以10萬元計，另
      應支付50萬元之懲罰性違約金，並以上開金額，主張與上
      訴人請求之貨款抵銷，即屬有據」，惟考諸原告主張上開
      處理事務費用之損失乃屬損害賠償債權，與其請求織懲罰
      性違約金係屬不同之債權，則原告究係主張就上開處理事
      務費用之損失，抑或懲罰性違約金債權行使抵銷抗辯？又
      其行使抵銷抗辯之數額究為若干？因攸關將來抵銷抗辯既
      判力範圍之認定，而有民事訴訟法第496 條第1 項第1 款
      適用法規顯有錯誤之再審事由存在，故被告業已就台北地
      院之再審判決再次提起再審之訴，目前仍為該院審理中。
（二）原告該授權合約書所載相關處理費用10萬元之賠償部分，
      並非賦予原告得自被告違約之當月起得按月請求該10萬元
      ，直至該授權合約書終止之日止，是原告請求被告應自其
      發現被告違約之時即96年9 月起至合約終止之時即97年11
      月止，按月賠償處理費用損失10萬元，其計算之依據顯已
      逾越該授權合約書之約定範圍。且原告於前案給付貨款事
      件曾具狀主張「被告應自96年1 月起至96年11月止，按月
      賠償處理費損失10萬元」等情，核與本案請求之時間及金
      額大相逕庭，顯見原告此部分請求之正當性確有疑問。又
      兩造所簽訂之授權合約書既已就原告所造成相關處理事務
      費用之損失予以考量，並經雙方約定其損失金額為每月10
      萬元，而被告之違約事由僅係未將日、韓地區客戶之詢價
      交由原告處理，則原告因被告此舉直接造成之損害尚難認
      屬巨大（客戶詢價未必可認必成立後續之交易），是該授
      權書第1 條約定原告處理事務之損失每月10萬元外，另約
      定懲罰性違約金50萬元，確屬過高。況兩造間所訂立之授
      權合約書僅授權原告擔任日、韓地區之獨家總代理，卻對
      於原告應否於一定期間內銷售達一定數量之約定付之闕如
      ，顯相當偏惠原告。
（三）原告前已有為其他客戶處理日、韓當地產品銷售事宜，是
      難以其前往日、韓等地參展或辦訪客戶等行程即逕認其卻
      係為被告之產品進行拓展銷售業務，且實際上兩造於簽立
      授權合約書後，未曾就被告產品報名日、韓地區參展，均
      係由被告自行處理，是原告所提出各項單據，實難認係為
      推展銷售被告產品所為支出。又細繹原告所提出之「TOKY
      O 健康博覽會經費明細書」竟列載其他公司「白壽」、「
      陳總經理」在內，顯見該項費用顯非係原告為被告推展系
      爭產品之銷售所為支出。另就原告所提之「95/11/28匯出
      匯款賣匯水單及手續費收據」及「匯出匯款申請書nov.28
      ,2006 」部分，其所載日期均係於兩造簽立系爭合約書之
      前，則就此簽立系爭合約書前支出之費用，究與推廣被告
      產品之銷售何干？是原告所提各單據均難認確係因推展被
      告產品所支出之費用。另原告所提出之部門損益表乃其片
      面製作之文書，難據以採信。且原告尚有代理其他客戶之
      日、韓地區業務，焉能以該部門損益表所載內容，即據此
      認定各項所列支出係屬為被告拓展產品銷售之必要支出費
      用。再者，原告於2006年12月簽訂系爭授權合約書後，遲
      至翌年9 月方首度向被告下單，相隔9 個月之久方有下單
      之舉，與原告所稱每月下訂單1,200 台等詞大相逕庭。且
      兩造間嗣因原告首次下訂單即有拖欠尾款情形致衍生訴訟
      ，尤無可能由原告繼續向被告下訂單，況原告迄未能提出
      實據以資證明其確實每月銷售系爭產品與日本客戶高達1,
      200 台之事實，自難以其所提出之一紙訂單，即據此推認
      其銷售可獲得之利潤數額。另原告所提原證12所示電子郵
      件所列「吉田」根本不知何許人也，純屬原告憑空捏造，
      且佐以該郵件收件人竟列有原告公司之電子郵件信箱（ng
      l@ ms32.hinet.net ），倘果如原告主張被告有寄發收件
      人署名「吉田」之電子郵件，衡情被告防免原告知悉已唯
      恐不及，焉有可能將該信件亦寄給原告，是原告所提上開
      電子郵件之真實性，確有疑義等語，置為抗辯。並聲明：
      原告之訴及假執行之聲請均駁回；如受不利益判決，願供
      擔保請准宣告免為假執行。
三、兩造不爭執事項：
（一）兩造於95年12月19日簽訂授權合約書，由被告授權原告為
      被告所生產之所有產品在日本及韓國之獨家總代理，有效
      期限自2006年11月20日至2008年11月20日止（見本院卷第
      10頁）。
（二）原告於96年9 月間向被告購買SY-089美膚儀共1,200 套，
      被告已依約交付貨款完畢，惟原告尚餘欠被告貨款419,26
      2 元未為給付，被告遂依系爭買賣契約關係，於97年間對
      原告為給付貨款之請求，而原告於該案中主張被告違反兩
      造授權合約書第1 條約定，應負擔原告公司所造成相關處
      理事務費用之損失，每月以10萬元計，另應支付50萬元之
      懲罰性違約金，並以上開金額主張與被告請求之貨款抵銷
      ，經台北地院認定足堪採信，而以97年度北簡字第25925
      號及98年簡度上字第217 號判決被告敗訴確定（見本院卷
      第11至18頁）。
四、原告起訴主張被告違反雙方所簽訂之授權合約書，依照該合
    約書第一條規定，被告應負擔原告每月十萬元之處理事務費
    用之損失及另外五十萬元之懲罰性違約金，故被告依照授權
    合約書之約定應給付原告1,580,728 元等語。被告則以並無
    違約之情形，且雙方所約定之違約金過高等語置辯。經查：
（一）民事訴訟法第四百條第一項規定確定判決之既判力，惟於
      判決主文所判斷之訴訟標的，始可發生。若訴訟標的以外
      之事項，縱令與為訴訟標的之法律關係有影響，因而於判
      決理由中對之有所判斷，除同條第二項所定關於抵銷之情
      形外，尚不能因該判決已經確定而認此項判斷為有既判力
      。又學說上所謂之爭點效，係指法院於確定判決理由中，
      就訴訟標的以外當事人所主張之重要爭點，本於當事人辯
      論之結果已為判斷時，除有顯然違背法令，或當事人已提
      出新訴訟資料足以推翻原判斷之情形外，於同一當事人就
      與該重要爭點有關所提起之他訴訟，不得再為相反之主張
      ，法院亦不得作相反之判斷，以符民事訴訟法上之誠信原
      則而言。是爭點效之適用，必須前後兩訴訟當事人同一，
      且前案就重要爭點之判斷非顯然違背法令，及當事人未提
      出新訴訟資料足以推翻原判斷等情形始足當之。（參照最
      高法院97年度台上字第2688號判決書）。查兩造另案即台
      灣台北地方法院97年度北簡字第25925 號給付貨款一案（
      後經台北地方法院98年度簡上字第217 號上訴駁回確定）
      認定被告有違反授權合約書之約定，未將日本客戶之詢價
      交由原告處理之情形，而違反兩造授權合約書第1 條約定
      ，應負擔原告所造成相關處理事務費用之損失，每月以新
      台幣壹拾萬元計，另應支付五十萬元之懲罰性違約金。依
      照上揭爭點效之規定，該判決如此之認定，對於雙方依然
      仍有效力。故本案關於被告是否有違反授權合約書之約定
      之爭點，應有上開爭點效之適用。
（二）按違約金有賠償性違約金及懲罰性違約金，其效力各自不
      同。前者以違約金作為債務不履行所生損害之賠償總額。
      後者以強制債務之履行為目的，確保債權效力所定之強制
      罰，於債務不履行時，債權人除得請求支付違約金外，並
      得請求履行債務，或不履行之損害賠償。當事人約定之違
      約金究屬何者，應依當事人之意思定之。如無從依當事人
      之意思認定違約金之種類，則依民法第250 條第2 項規定
      ，視為賠償性違約金。（參照最高法院86年度台上字第16
      20號判決）又按「約定之違約金額過高者，法院得減至相
      當之數額」，民法第二百五十二條定有明文。至於當事人
      約定之違約金是否過高，須依一般客觀事實，社會經濟狀
      況，當事人所受損害情形及債務人如能依約履行時，債權
      人可享受之一切利益為衡量標準；債務已為一部履行者，
      亦得比照債權人所受之利益減少其數額。倘違約金係損害
      賠償總額預定性質者，尤應衡酌債權人實際上所受之積極
      損害及消極損害，以決定其約定之違約金是否過高。於契
      約解除前，茍因給付遲延已生有損害賠償請求權，既不因
      契約解除而失其存在，於為違約金額核減時，更應併予審
      酌。另出賣人因買受人不履行債務而解除契約，如買賣標
      的物之價值於契約解除後有所貶損，固非解約前債務不履
      行所生之損害，惟若市價於解約前已有跌落，低於原定買
      賣價金，出賣人之財產價值因而減少，該價差即非不可認
      係出賣人因買受人不履行債務所受之損害，以之作為酌定
      違約金之標準（參照最高法院96年度台上字第107 號判決
      ）。
（三）台北地方法院97年度北簡字第25925號判決認為：「被告
      主張原告有違反授權合約書情形，並提出被證1 之2 有關
      被告公司離職員工富田紀子與何先生間連絡方法之電子郵
      件，及原告公司員工陳小姐與被告公司員工周維莉間包裹
      收到之電子郵件為證。就上開電子郵件內容觀之，原告公
      司員工確實有單方與被告公司離職員工富田紀子聯絡產品
      處理情形。原告亦自承其同學介紹上海的日本人來原告工
      廠買東西，原告說好等語。足認原告確實有違反兩造授權
      合約書之約定，未將日本客戶之詢價交由被告公司處理之
      情形。．．．本件原告確實有違反兩造授權合約書之約定
      ，未將日本客戶之詢價交由被告公司處理之情形．．」。
     因此，被告有違反授權合約書之情事，依照前揭規定足堪
     認定。故依照授權合約書第一條規定，被告應支付五十萬
     元之懲罰性違約金，此部分原告之請求為有理由。另原告
     主張依照該條前段被告應支付每月十萬元之相關處理事務
     費用之損失。然依照前述，被告違反系爭授權合約書之行
     為係未將日本客戶之詢價交由原告處理之情形。縱然被告
     違反系爭契約之約定，然僅是未將日本客戶詢價交由原告
     處理，而客人詢價後是否購買，其並無必然關係；且被告
     亦無因客人詢價而私自出售物品至日本、韓國即原告總代
     理之地區。從而，原告請求每月十萬元之賠償性違約金，
     與被告違反系爭契約之行為並無因果關係，故原告此部分
     之請求，為無理由，應予駁回。
（四）從而，原告依照系爭授權合約書之約定請求被告給付五十
      萬元之違約金，為有理由，逾此部分之請求，為無理由，
      應予駁回。惟原告得請求50萬元部分，因原告已於被告請
      求貨款部分行使抵銷權抵銷419,262 元，原告僅得請求剩
      餘之80,738 元。
五、綜上所述，原告本於兩造所簽訂之授權合約書之法律關係，
    請求被告給付80,738元，及自起訴狀繕本送達翌日（即99年
    7 月23日）起至清償日止，按年息5%計算之利息，為有理由
    ，應予准許；逾此範圍之請求則均為無理由，應予駁回。
六、本件原告勝訴部分，所命給付金額未逾500,000 元，依民事
    訴訟法第389 條第1 項第5 款應依職權宣告假執行。原告就
    此勝訴部分陳明願供擔保請准宣告假執行，僅係促使本院職
    權發動，毋庸為准駁之諭知。至被告陳明願供擔保聲請免為
    假執行，依法並無不合，爰酌定相當之擔保金宣告之；原告
    其餘敗訴部分，其假執行之聲請失所依附，應併予駁回。
七、本件事證已臻明確，兩造間其餘攻擊及防禦方法，核與本判
    決結果不生任何影響，爰不一一予以論述，附此敘明。
據上論結，本件原告之訴為一部有理由、一部無理由，依民事訴
訟法第79條、第389 條第1 項第5 款、第392 條第2 項，判決如
主文。
中    華    民    國    99    年    12    月    30    日
                  民事第三庭    法  官  張益銘
以上正本係照原本作成。
如對本判決上訴，須於判決送達後 20 日內向本院提出上訴狀。
中    華    民    國    99    年    12    月    30    日
                            書記官  郭玉芬

司法院資訊處製作；財團法人民間司法改革基金會備份。
